【裁判字號】    91,訴,285
【裁判日期】    920429
【裁判案由】    給付租金
【裁判全文】
臺灣花蓮地方法院民事判決  九十一年度訴字第二八五號
    原      告  乙○○
    訴訟代理人  簡燦賢律師
    複代理人    魏辰州律師
    被      告  丙○○
    訴訟代理人  甲○○
右當事人間請求給付租金事件，本院判決如左：
    主    文
原告之訴及假執行之聲請均駁回。
訴訟費用由原告負擔。
    事實及理由
一、原告主張：
  (一)被告於民國八十七年八月三日經訴外人林文雄之介紹，以其員工許旭哲名義，向
    原告承租花蓮市○○○路一三三號一至四樓（含五樓加蓋部分，下稱系爭房屋）
    及存放於屋內之生財器具（下稱系爭生財器具），以經營指壓、護膚、三溫暖為
    業務，租期自八十七年九月一日起至八十八年八月三十一日止，租金為每月新台
    幣（下同）十萬元，其中四萬五千元由被告直接繳交屋主王立平；該屋係原告向
    王立平所租用同為經營三溫暖名為「溫莎三溫暖」；租期屆滿後，雙方未立新約
    ，但被告持續繳納租金，依法成立不定期租賃契約，直至八十九年九月一日起
    被
    告卻拒繳生財器具部分之租金（每月五萬五千元），屢經催討未獲置理，九十年
    十一月二十九日被告甚至在未通知原告之情形下，將存放於承租房屋之生財器具
    搬遷一空。為此原告於九十一年二月二十二日委請律師代行函告，並於九十一年
    六月十日申請花蓮市調解委員會調解，但被告均置若未聞，原告不得已只得於九
    十一年八月二十六日以存證信函通知被告終止租賃契約。
  (二)本件承租契約固由訴外人許旭哲簽署為承租人，但實際所有承租事務（包括租金
    、標的物、租期、租金之給付方式）皆是由被告與介紹人林文雄、王立平（屋主
    為王立平之母王張碧意）共同於八十七年八月三日當日一起協議，承租後被告猶
    於第二年、第三年陸續到原告另經營之歌影ＫＴＶ飲酒洽談續租及相關事宜，八
    十八年七、八月間原告猶與訴外人楊佳穎共同前往被告位於台北市○○○路被告
    辦公處所收取租金。此外系爭房屋有訴外人黃禎寅為與房東簽署續約之人頭，租
    期自九十年九月一日起至九十一年九月一日止，實則八十九年九月一日至九十年
    九月一日被告亦使用人頭宋偉民為名義承租人，是系爭房屋始終由被告開設雅姿
    美容護膚中心，但均以人頭作為承租人甚明，可見所有租賃契約悉由被告委請他
    人為人頭而承租（原因乃雅姿護膚中心為經營八大行業，被告不願親自出面）。
    但依許旭哲為承租人名義之租賃契約記載，被告租用系爭房屋之租金為每月十萬
    元，其中四萬五千元為房屋部分之租金，餘五萬五千元為租用原告所有生財器具
    之租金，屬房屋之四萬五千元租金悉由同一帳戶（戶名許淑華）匯入屋主王張碧
    意帳戶（其後變更為黃瓊慧名義），茍非被告用人頭名義承租，安有不同承租人
    始終由同一帳戶匯房屋租金之理，被告一再借用他人名義訂約，即成立學理上所
    謂隱名代理，依最高法院八十六年度台上字第三一八○號判決、八十二年度台上
    字第六七二號判決、八十一年度台上字第一六五號判決意旨，租賃契約上雖未明
    示以本人即被告名義承租，仍應對被告發生效力。
  (三)原告出租予被告經營雅姿美容護膚中心之生財器具，乃被告原經營之溫莎三溫暖
    所應使用之生財器具，有音響、電視、冷氣機、監控器等多項，在原告經營之初
    即八十四年間乃委由裝潢設計業者陳柏村承包生財器具及裝潢工作，總承包價為
    六百四十萬元。
  (四)被告自八十九年九月一日起拒繳租金，迄九十一年八月份原告終止租賃契約止，
    共計應給付租金一百三十二萬元（每月五萬五千元共二十四個月），至於生財器
    具（如附表一所示）被告竟變賣予東部中古電器商許添財（原告已對所有犯罪行
    為人即擅自將生財器具變賣之宋偉民、黃禎寅及許添財，向台灣花蓮地方法院檢
    察署提出告訴，惟迄今已逾年餘仍未開庭），上開生財器具總價值經折價後，市
    值二百零五萬八千一百元，是以原告請求之租金扣除被告已繳押租金三十萬元，
    計一百零二萬元，加上損害賠償二百零五萬八千一百元，合計被告應給付三百零
    七萬八千一百元。爰依租金請求權及民法第一百八十四條第一項損害賠償請求權
    請求。並聲明：被告應給付原告三百零七萬八千一百元，及自起訴狀繕本送達翌
    日起至清償日止，按年息百分之五計算之利息，並陳明願供擔保請准宣告假執行
    。
二、被告則以：被告從事房屋仲介，曾經仲介徐旭哲向原告租屋，被告並未向原告租
    系爭房屋及系爭生財器具，亦無繳交租金。更何況契約中承租標的只有房屋未記
    載生財器具；原證一承租人為宋偉民的租賃契約並非原告仲介，原證二的存摺與
    被告無關，如附表一所示遺失清單是原告自己製作之文書，原告並未舉證，否認
    該文書之真正，如附表二所示證明乃原告所編，否認真正等語資為抗辯。並聲明
    ：原告之訴及假執行之聲請均駁回，並陳明如受不利判決願供擔保請准宣告免為
    假執行。
三、按訴狀送達後，原告不得將原訴變更或追加他訴，但被告同意者，不在此限，民
    事訴訟法第二百五十五條第一項第一款定有明文。本件原告起訴原列霖園投資事
    業機構為被告，嗣於九十一年十二月二十三日本院言詞辯論期日變更被告為丙○
    ○，並經被告同意，有該次言詞辯論筆錄在卷可參，是依據前述說明，原告所為
    訴之變更，應予准許，合先敘明。
四、得心證之理由：本件兩造所爭執之處，應在於被告有無向原告承租系爭房屋及系
    爭生財器具，系爭生財器具之租金是否為五萬五千元？以許旭哲、宋偉民、黃禎
    寅名義所簽訂之租賃契約，是否對被告發生效力？及被告有無擅自變賣原告所有
    如附表一所示生財器具，而應負侵權行為損害賠償責任？
  (一)按當事人主張有利於己之事實者，就其事實有舉證之責任，民事訴訟法第二百七
    十七條前段定有明文。民事訴訟如係由原告主張權利者，應先由原告負舉證之責
    ，若原告先不能舉證，以證實自己主張之事實為真實，則被告就其抗辯事實即令
    不能舉證，或其所舉證據尚有疵累，亦應駁回原告之請求，最高法院十七年上字
    第九一七號判例可資參考。又代理人雖未明示本人名義，而相對人明知其代理或
    可得知者，仍不能對於代理人主張其自為；換言之，授權人已將授權於他人之事
    通知或公告或為相對人所知悉，其人所為之行為，雖未明示以本人名義為之，仍
    應對於本人發生效力，是為隱名代理（最高法院八十六年度台上字第三一八○號
    判決意旨可參）。惟如代理人當時係以自己之名義而為，即非以代理人之資格而
    為，已甚明顯者，仍不能認其為代理他人而為（最高法院七十年度台上字第二一
    六○號判決可資參考）。本件原告主張之事實，被告均予否認，則依據前述說明
    ，原告就其主張之事實應負舉證責任，始得認其主張為真實。而原告就其主張兩
    造就系爭房屋及生財器具成立租賃契約之事實，業據提出房屋租賃契約書三份、
    名片、存摺各一份，並聲請傳喚證人林文雄、王立平、盧英信、楊佳穎及黃禎寅
    為證，另就其主張生財器具之部分，業據提出遺失清單、證明、告訴狀各一份，
    並聲請傳喚證人陳柏村為證，茲就上開證據可否證明原告所主張之事實審酌如下
    。
  (二)原告所提租賃契約書三份，內容各記載如下：1.出租人游進興（即原告，原告原
    名游進興），承租人許旭哲，房屋所在地及使用範圍為系爭房屋及生財器具，租
    期自八十七年九月一日起至八十八年八月三十一日止，租金每月十萬元（立約日
    期八十七年八月三日）（本院花蓮簡易庭九十一年花簡字第三八一號卷九至十一
    頁參照），2.出租人王張碧意，承租人宋偉民，房屋所在地及使用範圍為系爭房
    屋，租期自八十九年九月一日起至九十年九月一日止，租金每月四萬五千元（本
    院卷三四至三七頁參照），3.出租人王立平，承租人黃禎寅，房屋所在地及使用
    範圍為系爭房屋，租期自九十年九月一日起至九十一年九月一日止，租金每月四
    萬五千元（本院卷三九至四一頁參照），有租賃契約書三份在卷可參，依據上開
    租約之記載，承租人均非被告，且僅有承租人為許旭哲之租賃契約書上記載承租
    標的除系爭房屋外尚包含生財器具，其餘租賃契約書上均無生財器具之記載。
  (三)再者，證人黃禎寅於本院作證時證稱：我從八十七年某月起在系爭房屋經營之雅
    姿美容店工作，被告是我的雇主，約八十八年中旬離職，後來我於八十九年五月
    又回到雅姿美容店上班，那時店名改為依沐柔美容名店，我才知道房子的租金是
    直接匯款給屋主王立平，租賃契約也是直接與屋主簽約，承租房屋時二樓、四樓
    有裝潢過，八十八年裝潢三樓，八十九年裝潢一樓，承租時有很多部分都不堪使
    用，有無生財器具的租約我完全不清楚，而且我也不知道原告所謂生財器具是指
    哪些內容；（法官問：為何八十九年間以宋偉民為承租人，九十年間卻以你為承
    租人？）因為宋偉民是被告的合夥人，在八十九年間我也有入股，也是合夥人，
    是宋偉民給我擔任該店的負責人後，承諾以後要分紅給我，這家店實際上都是宋
    偉民在負責，宋偉民要我去辦理續租的事情，所有就用我的名字，房子有經過我
    們重新裝潢，裡面的東西都是我們的，我們沒有去租生財器具，合約中也未記載
    ，房租匯給王立平每月約四萬五千元；我們承租時有清理掉一些東西，我印象中
    房子內的冷氣機全部換新的等情（本院卷八四至八八頁筆錄參照）；證人林文雄
    證稱：（法官提示許旭哲為承租人名義之租賃契約書問：這份租賃契約是你介紹
    兩造所簽？）約在四年多前我有介紹被告與原告認識，當時有要促成被告向原告
    承租國聯一路房子的事情，但我只是單純介紹他們認識，後來有關租賃的事情都
    是他們自己談，內容我不清楚，對於原告與被告有無約定房屋及生財器具租金各
    如何計算、被告是否表明是他自己要經營三溫暖及後來為何以許旭哲為承租人簽
    約等事情我都不清楚等語（本院卷七九至八一頁筆錄參照）；證人盧英信證稱：
    我在幾年前曾在原告經營的溫莎三溫暖店（花蓮市○○○路）當領班，直到原告
    將店轉讓給蔡董時離開，被告應該就是我說的蔡董，被告曾到三溫暖店看房子，
    被告將店頂讓下來後我就改去原告經營的酒店服務，後來有一次溫莎三溫暖店內
    的水有問題，我還回去告訴店長（當庭指出為證人黃禎寅）如何處理等語（本院
    卷八二至八三頁筆錄參照）；證人楊佳穎證稱：我曾在原告經營的酒店擔任副總
    ，約在八十七、八十八年間我兩次陪原告到台北市○○○路向被告收取租金，被
    告向原告承租三溫暖店，租金的數額我不清楚，當時是被告本人將租金交給原告
    的，當時原告與被告間有何對談我不清楚，租金是以支票或現金給付我也不清楚
    ，但應該不是給付現金等情（本院卷八三至八四頁筆錄參照）；證人王立平證稱
    ：原告在八十年間就向我們承租花蓮市○○○路一三三號房屋，我在八十七年間
    見過被告一次，我不清楚原告、被告是否曾約定房屋租金及生財器具租金如何計
    算，我只知道他們交接後就立刻可以營業，被告承租期間未自己出名，租金是以
    匯款方式匯到我母親的帳戶內，收到八十九年九月或十月止，就沒有再匯款，租
    賃契約為何會以許旭哲、宋偉民名義簽約我並不清楚，八十七年間與被告見面時
    被告說要租房子，但後來卻用別人的名字與我簽約等情（本院卷九十至九三頁筆
    錄參照），有證人黃禎寅、林文雄、盧英信、楊佳穎、王立平於本院訊問時結證
    可參。而證人陳柏村於本院作證時證稱：約在八十四年間我曾承包原告在花蓮市
    ○○○路三溫暖店的裝潢，內容有烤箱等，原告所提原證四（如附表二）是原告
    整理並製作該證明書後，交給我看過我簽名的，我沒有仔細核對，我目前也沒有
    當時承包的資料以供核對，金額是六百多萬元，我不確定是否確為六百四十萬元
    等語，為證人陳柏村結證足參（本院卷八八至八九頁筆錄參照）。
  (四)從上開證人之證詞及租賃契約判斷，本院認為並不能作為被告與原告間就如附表
    一、二所示生財器具有成立租金為五萬五千元之不定期租賃契約之證明，證人許
    旭哲、宋偉民及黃禎寅名義所簽訂之契約效力亦不構成隱名代理，契約效力自不
    及於被告。蓋依證人黃禎寅之證詞，其雖於八十七年間受僱於被告在系爭房屋之
    雅姿美容店工作，於八十八年五月間離職，八十九年間才又回去上班，但八十八
    年間該屋已重新裝潢，且宋偉民為被告的合夥人，黃禎寅是受宋偉民的指示兼因
    已入股才以其名義簽訂租賃契約，即黃禎寅及以許旭哲名義簽訂租賃契約並無證
    據證明是基於被告之授權；又林文雄雖介紹兩造認識洽談系爭房屋之租賃事宜，
    惟其就兩造洽談內容均不清楚，是其證詞亦不能作為被告將授權於他人（即許旭
    哲）之事通知或為原告所知悉而成立隱名代理之證明；證人盧英信雖證稱被告曾
    頂讓原告經營之溫莎三溫暖店（地點在系爭房屋處），惟其證詞並未明確指明頂
    讓時間，亦無法作為許旭哲等為承租人名義之租賃契約構成隱名代理之證明；證
    人楊佳穎雖證稱曾於八十七、八十八年間兩次陪原告到被告辦公處所收取原告將
    三溫暖店租給被告的租金，但對於租金的數額、租金給付方式是以現金或支票均
    不清楚，是其證詞並不明確，自無法推認原告之主張為真實；至於證人王立平雖
    稱在八十七年間見過被告一次，但其不清楚原告、被告是否曾約定房屋租金及生
    財器具租金如何計算，顯然其證詞亦不能做為原告主張本件成立隱名代理及被告
    向其承租生財器具等情之佐證。
  (五)末查證人陳柏村之證詞僅能證明其曾於八十四年間承包原告在系爭房屋內之裝潢
    工程，不能證明兩造間就系爭生財器具有成立不定期租賃契約，至於原告所提名
    片上僅記載「霖園投資事業機構董事長丙○○」，存摺影本僅能證明承租人繳納
    房屋租金四萬五千元予屋主之事實，如附表一所示遺失清單、如附表二所示證明
    均為原告所製作之私文書，被告否認真正，而原告就附表一所示遺失清單並未舉
    證證明為真，就附表二所示證明經證人陳柏村證稱該文書為原告製作，其並無資
    料確實核對（有證人陳柏村前述之證詞可憑），是亦無法認定該文書之內容為真
    實，至於原告所提告訴狀性質上亦屬私文書，其內容為原告所製作，無證據證明
    其狀中所載內容為真。綜合原告所提之上開事證，均不能證明原告前述主張為真
    實，是原告之主張，自無可採。
五、從而，原告依租金請求權及民法第一百八十四條第一項損害賠償請求權，請求被
    告給付原告三百零七萬八千一百元，及自起訴狀繕本送達翌日起至清償日止，按
    年息百分之五計算之利息，為無理由，應予駁回，原告之訴既經駁回，其假執行
    之聲請亦無依據，應併予駁回。
六、據上論結，本件原告之訴為無理由，依民事訴訟法第七十八條，判決如主文。
中      華      民      國    九十二    年      四      月    二十九    日
                        臺灣花蓮地方法院民事庭
~B法      官  楊碧惠
右正本證明與原本無異。
如對本判決不服，應於送達後廿日內，向本院提出上訴狀（應抄附繕本）。
~B法院書記官  黃智美
中      華      民      國    九十二    年      五      月      二      日


司法院資訊處製作；財團法人民間司法改革基金會備份。
